【裁判字號】    99,上易,142
【裁判日期】    990824
【裁判案由】    確認所有權存在之訴
【裁判全文】
臺灣高等法院臺南分院民事判決  99年度上易字第142號
上  訴  人  丙○○
訴訟代理人  陳啟舜  律師
被 上訴 人  甲○○
上列當事人間請求確認所有權存在事件，上訴人對於中華民國99
年4月28日臺灣臺南地方法院第一審判決（98年度訴字第1093號
）提起上訴，本院於99年8月10日言詞辯論終結，判決如下：
    主  文
上訴駁回。
第二審訴訟費用由上訴人負擔。
    事實及理由
一、按確認法律關係之訴，非原告有即受確認判決之法律上利益
    者，不得提起之，民事訴訟法第247條第1項前段定有明文。
    所謂即受確認判決之法律上利益，係指法律關係之存在與否
    不明確，原告主觀上認其在法律上之地位有不安之狀態存在
    ，且此種不安狀態，能以確認判決將之除去者而言，最高法
    院著有52年臺上字第1237號判例可資參照。上訴人主張坐落
    臺南市○區○○○段486-8地號土地（下稱系爭土地）上之
    未保存登記之建物即門牌號碼臺南市○○路668巷75弄16之1
    號房屋（下稱系爭建物）為其出資興建，系爭建物之所有權
    為上訴人所有，然被上訴人則指稱系爭建物為其所出資興建
    ，系爭建物之所有權應歸屬被上訴人所有，故系爭建物之所
    有權歸屬不明，處於不確定之狀態，而使上訴人是否為系爭
    建物所有權人之法律上地位產生不安之危險，此不安之狀態
    ，上訴人得以確認判決除去，是依首揭說明，應認上訴人有
    提起本件確認之訴之法律上利益，合先敘明。
二、上訴人主張：
（一）上訴人於民國（下同）83年間與被上訴人之女乃嘉結婚
      生育子女王健銘及王鈺婷，當時被上訴人提供其所有系爭
      土地給上訴人出資興建系爭建物一棟，並由上訴人之家人
      居住。上訴人遂僱請開設隆興鐵工廠之訴外人戊○○施作
      系爭建物之鐵皮屋等鐵工部分；僱請訴外人丁○○施作系
      爭建物之水泥、地基等工作；又系爭建物之水電則委由訴
      外人乙○○施作，全部搭建工資及材料費用均由上訴人出
      資，並非被上訴人出資，系爭建物既為上訴人出資興建，
      則系爭建物之所有權應屬上訴人所有。又上訴人出資興建
      系爭建物之資金來源，其中之一係上訴人以參加互助會所
      標來之會款，上訴人係89年1月份標會的，標得之會款為
      新臺幣（下同）379,500元，上訴人的會本來應該是6月份
      標的，因為蓋房子要用錢，所以上訴人跟人家換標而提早
      標得會款，此有互助會標會單可資證明。再者，系爭建物
      搭建完成時，上訴人之朋友及親戚有前來祝賀給與禮金，
      當時被上訴人有前來向上訴人祝賀，賀禮金為10,000元，
      有賀禮簿可佐；另臺南市政府因都市○○道路開闢工程，
      函請上訴人配合地上物拆除之工作，此有臺南市政府函文
      可稽，上開資料均足證系爭建物為上訴人出資搭建。另外
      ，上訴人對被上訴人提出之系爭土地所有權狀、建物課稅
      資料、訴外人戊○○出具之切結證明書等資料均無意見，
      而訴外人戊○○出具之切結證明書上雖記載工程款項皆由
      訴外人乃嘉結清，但實際上乃嘉結清的錢也是由上訴
      人之帳戶領取，係上訴人出資的錢。
（二）系爭建物係於89年3月間興建，約於89年6月間蓋完成。當
      初是上訴人和訴外人乃嘉一起去找人興建的，有找戊○
      ○負責鐵工，找丁○○負責水泥及地基，乙○○負責水電
      工程，當初上訴人都有去接洽及議價。而當初興建及包括
      內部設備總共費用大約6、70萬元，若只是付給戊○○、
      丁○○、乙○○之費用總共約4、50萬元。戊○○鐵工部
      分是邊作邊付款，幾天就收一次錢，大約一次1、2萬元，
      戊○○都是到上訴人工廠來找上訴人收錢，上訴人就請戊
      ○○進去工廠找上訴人前妻乃嘉，乃嘉就會去從上訴
      人之帳戶提領錢出來支付，都是以現金支付。而丁○○及
      乙○○之施作工程費用部分，都是做好後一次付清，水泥
      地基之部分費用大約是8萬元左右，是上訴人叫乃嘉去
      領錢後交給上訴人，由上訴人直接交付給丁○○。乙○○
      施作工程費用部分也是上訴人直接把工程款現金交給乙○
      ○。此外，上訴人提出系爭建物內部之裝潢照片，係要證
      明房間裡面之裝潢是上訴人自己做的。為此，提起本件訴
      訟，請求確認坐落系爭土地上之建物即門牌號碼臺南市○
      ○路668巷75弄16之1號房屋之所有權為上訴人所有（原審
      為被上訴人全部勝訴之判決，上訴人就此敗訴部分全部上
      訴）。
（三）上訴人復於本院補陳：
    1.按系爭房屋包括全部搭建工資及材料費用均由上訴人出資
      之事實，有上訴人在合作金庫銀行所開之帳號0000-000-0
      00000號帳戶提款紀錄表為據，顯示自89年4月間起至同年
      6月間止上開帳戶有密集之提款紀錄，89年4月份為10萬元
      、5月份為4萬7千元、6月份為15萬元，有上開帳戶之分戶
      交易明細表在卷可按，與上開建物之施作時間相吻請明鑑
      。
    2.又證人戊○○名義所提出切結書所書寫戊○○名義身分證
      號碼及住址係有錯誤，身分證字號並非有11字，應有10字
      才對，住址為台南縣永康市中華二號340巷17號3樓並無此
      住址，此點非是戊○○本人親筆所寫之切結書內字跡，而
      據被上訴人之女兒涂乃嘉一面之詞。
（四）並於本院為上訴聲明：
    1.原判決廢棄。
    2.確認坐落臺南市○區○○○段486-8地號土地上之建物即
      門牌號碼臺南市○○路668巷75弄16之1號房屋之所有權為
      上訴人所有。
    3.第一、二審訴訟費用均由被上訴人負擔。
三、被上訴人則以下列等語資為抗辯：
（一）被上訴人於63年10月購買系爭土地，隔年系爭土地因市政
      府都市計畫而無法興建，嗣後系爭土地於77年逕為分割成
      臺南市○區○○○段486-8及486-41地號土地2筆。而被上
      訴人於70年返回新營居住，89年間被上訴人欲在系爭土地
      上興建工寮房舍以利自己居住及工作，因當時若在新營僱
      工至臺南市工作，工程造價較高，被上訴人遂委託女兒
      乃嘉就地在臺南市僱工興建系爭建物，工程款皆由乃嘉
      向被上訴人報價，被上訴人以現金支付乃嘉，乃嘉再
      支付給施工人員，待系爭建物完工後再請代書至稅務局申
      報稅籍資料，故系爭建物工程款項、鐵皮屋工程、申請用
      電及水電工程、水泥地基工程、裝潢工程、設備等合計45
      0,000元，確由被上訴人出資興建，並委由乃嘉處理費
      用之支出，而非上訴人出資興建，且系爭建物是被上訴人
      於90年3月間借與上訴人居住，當時有寫借住聲明書給上
      訴人，但被上訴人自己沒有留存。
（二）上訴人入厝所手寫的賀禮金紀錄，被上訴人不知道，上訴
      人曾於89年間因要騙取親友紅包金錢，遂假藉名義帶親友
      至被上訴人系爭建物住處參觀後，又將親友帶至活動中心
      收取紅包金錢。又依臺南市政府都市○○道路開闢工程土
      地改良物補償清冊中系爭建物所有權人係被上訴人，並非
      上訴人，上訴人僅是借住在系爭建物內，因市政府對於居
      住人有補償搬遷費，故市政府必須徵求上訴人同意開門進
      入系爭建物中估價而已。又上訴人所提出之互助會標會單
      與被上訴人無關。此外，上訴人於本件訴訟進行中，前一
      陣子私自將系爭建物部分拆除，並將拆除的鋼鐵出賣，市
      政府雖然有函文給上訴人說要拆除地上物，但函文最後有
      註明可以訴願，但上訴人沒有去訴願，而被上訴人有去提
      起訴願。
（三）並於本院為答辯聲明：
    1.上訴駁回。
    2.第二審訴訟費用由上訴人負擔。
四、兩造對下列事實，並不爭執，堪信為實：
（一）系爭建物未為建物第一次登記，屬未保存登記之建物，納
      稅義務人及電費繳納人均為被上訴人；系爭土地則為被上
      訴人所有。此有臺南市東南地政事務所98年9月11日東南
      地所登字第0980008232號函文、土地所有權狀、建物課稅
      資料、電費收據及門牌證明書等各1份在卷可佐（見原審
      卷第10-14頁、第20頁）。
（二）系爭建物為89年3月間興建，由訴外人乙○○施作系爭建
      物之水電工程，訴外人戊○○施作系爭建物之鐵皮屋等鐵
      工部分，訴外人丁○○及其偕同之工人負責施作系爭建物
      之水泥、地基等部分，於同年5、6月間完工後，由上訴人
      之家人居住。此有戊○○出具之切結證明書1紙在卷可稽
      （見原審卷第15頁）。
（三）上訴人於83年間與被上訴人之女乃嘉結婚生育子女王健
      銘及王鈺婷，嗣於90年3月28日夫妻倆協議離婚，有戶籍
      謄本及離婚協議書各1份在卷可稽（見原審卷第16、17、1
      16頁）。
五、上訴人另主張系爭建物係其出資計70萬元僱工興建的，所有
    權屬於其自己所有，被上訴人有前來賀禮，有賀禮簿記載可
    證，另臺南市政府98年11月27日南市工土字第09831178540
    號函亦通知系爭建物所有人即上訴人自行清除遷移，均足證
    系爭建物為上訴人出資搭建等情，則為被上訴人所否認，並
    以前揭情詞置辯。從而，本件所應審究者即為：(一)系爭建物
    是否係由上訴人出資所興建？(二)上訴人主張其出資興建系爭
    建物，系爭建物之所有權為其所有，有無理由？茲說明如下
    ：
（一）按自己建築之房屋，與依法律行為而取得者有別，縱使不
      經登記，亦不在民法第758條所謂非經登記不生效力之列
      ，最高法院41年台上字第1039號判例意旨參照。蓋自己出
      資建築之建築物，其取得係原始取得性質，與依法律行為
      而取得者有別，故於建築完成時，為其所有權取得之時。
      是就未經保存登記之房屋，其原始取得所有權人之認定，
      須以實際出資且以自己所有之意思興建者為準。次按當事
      人主張有利於己之事實者，就其事實有舉證之責任，民事
      訴訟法第277條第1項前段規定甚明。再按民事訴訟如係由
      原告主張權利者，應先由原告負舉證之責，若原告先不能
      舉證，以證實自己主張之事實為真實，則被告就其抗辯事
      實即令不能舉證，或其所舉證據尚有疵累，亦應駁回原告
      之請求，最高法院17年上字第917號判例可資參照。又按
      確認不動產所有權歸屬之訴，應由原告提出確定證據，證
      明所有權歸屬於己，若原告不能為切當之證明，而依法院
      調查復不能得相當之憑信者，則無論被告能否舉出反證，
      及所舉反證是否可信均可不問，亦為最高法院19年上字第
      1039號判例闡述明確。基此，本件上訴人主張系爭建物為
      其出資興建而取得所有權乙情，既為被上訴人所否認，則
      上訴人就其主張此等有利於己之事實，即應負舉證之責任
      。
（二）本件上訴人陳稱:系爭建物當初是我和前妻涂乃嘉一起去
      找人興建的，有找戊○○負責鐵工，找丁○○負責水泥及
      地基，乙○○負責水電工程，當初我都有去接洽及議價，
      這3個人都可以證明。當初興建總共的費用包括內部設備
      大約6、70萬元，如果我是付給戊○○、丁○○、乙○○
      的費用總共約4、50萬元。戊○○鐵工部份是邊作邊付款
      ，幾天就收一次錢，大約一次1、2萬元，戊○○都是到我
      工廠來找我收錢，我就請他進去工廠找我前妻涂乃嘉，我
      前妻就會去從我的帳戶領出來支付，都是以現金支付。丁
      ○○及乙○○的部分，都是做好後一次付清，水泥地基的
      部分大約是8萬元左右，是我叫我前妻去領錢後交給我，
      由我直接交付給丁○○。乙○○部分也是我直接把工程款
      現金交給乙○○的，這些都可以請他們來作證云云（見原
      審卷第28頁）。查證人即施作系爭建物水電工程之乙○○
      雖於原審到庭證稱：我是作水電工作，我自己有開水電行
      ，自76年開始就從事水電行的工作，系爭建物全部的水電
      工程都是我於89年間施作的，是原告（即上訴人，下同）
      委託我的，當時都是原告跟我接洽，本件工程第1次申請
      電錶的部分工程款是3萬8千元，第2次是房子牽電線及電
      燈、水塔、熱水器的部分款項是6萬8千元，工程費用總共
      是10萬6千元，都是原告以現金支付給我本人的，第1次款
      項我忘記是在原告住的工廠還是我家給我的，第2次因為
      系爭建物已經完工，所以第2次的款項是我去系爭建物處
      向原告收的，當天我有給原告我開立的工程項目估價單，
      原告本人就有拿6萬8千元給我，當時乃嘉也有在旁邊，
      該次也是原告直接拿錢給我的；我只知道工程款是原告本
      人交給我的，我不知道工程款的錢是何人出的；估價單上
      金額是寫10萬6千8百元，但是因為我跟原告是兄弟的關係
      ，所以8百元我就沒有跟原告收，只有收他10萬6千元等語
      （見原審卷第37頁背面至38頁背面）；又證人即施作系爭
      建物水泥、地基工程之丁○○到庭固亦證稱：我有施作系
      爭建物之水泥工程，包括鋪設地板、磁磚及砂石等工作，
      該工程我都是和原告接洽的，該水泥工作收的費用，大概
      是7、8萬元左右，工程費用是1次收還是分次拿，因為時
      間過太久了，我已經不記得了，但費用都是原告以現金交
      給我的，交付的地點，我現在記不得了，原告沒有告訴我
      錢是如何來的等語（見本院卷第102頁至第103頁），然依
      證人乙○○、丁○○之上開證言均僅能證明上訴人曾親自
      以現金給付證人乙○○水電工程之費用及以現金給付證人
      丁○○水泥地基之工程費用等事實，惟上訴人雖有親自以
      現金給付工程款之事實，然上訴人取得資金給付該工程款
      之來源管道多端，尚無法以上訴人有親自以現金給付工程
      款之事實，即遽認該工程款之資金即係上訴人個人之出資
      。況且，證人乙○○及丁○○乃明確證述其等不知道工程
      費用之出資者為何人，是證人乙○○及丁○○之上開證述
      ，實無法證明系爭建物為上訴人所出資興建。雖上訴人另
      提出之大德水電行（負責人乙○○）估價單，經證人乙○
      ○確認係其施作系爭建物水電工程所出具之估價單（見原
      審卷第30頁），且證人乃嘉於原審98年11月25日審理時
      證稱乙○○確實有開過1份估價單一情（見原審卷第40頁
      反面），而堪認該估價單確係系爭建物水電工程之估價單
      ，然該估價單僅係記載當初乙○○施作系爭建物水電工程
      時所施作之項目設備、水電之品名及金額等紀錄，其上並
      無任何該工程款由何人出資之記載，故該估價單亦不足以
      證明系爭建物之水電工程費用為上訴人所出資。
（三）況證人乃嘉證稱:我父親叫我在台南僱工興建，錢由我
      父親出資。我就僱請戊○○施作鐵皮屋，水電工程請乙○
      ○施作，水泥地基的部分是我朋友阿發介紹我請了三個工
      人、(兩男一女)，這三位工人的名字我不知道，所以我不
      知道丁○○是不是這三位工人其中之一人。戊○○鐵皮屋
      工程部分，工程款總共是18萬元，其中定金2萬元是施作
      前支付的，工程施作中又一次支付14萬元，尾款2萬元是
      完工(包括整個地基完工)後支付的。18萬元我全部都是以
      現金支付的，都是由我本人直接付給戊○○本人，定金是
      到戊○○家裡付的，14萬元是在工地付給他的，尾款2萬
      元是請他到現場付給他的。水電工程部分，申請用電的費
      用是2萬元，申請用電前我就自己付給乙○○，其餘的水
      電工程包含化糞池、儲水塔、抽水馬達及所有電路全部完
      工後，一次付給乙○○15萬元，我總共付了17萬元給乙○
      ○。這17萬元我都是以現金付的，2萬元是乙○○去系爭
      房屋蓋好前我們租屋的地方收的，15萬元是整個完工後，
      我跟我父親搬進去系爭房屋居住後，乙○○才去我們住的
      系爭房屋收的，是我本人給乙○○的。水泥地基費用總共
      是1萬3千元，混泥土砂石車是我朋友阿發幫忙叫的，車輛
      下了大約七方的砂石，費用是8千5百元，是我當場付給砂
      石車的司機，另外三個工人的工資4千5百元是完工的時候
      ，我當場付給三位工人，我都是用現金支付的。另外屋內
      的裝潢設備是8萬7千元，總計系爭房屋的興建金額為45萬
      元等語甚詳。參以工人戊○○出具之切結證明書記載；「
      本人戊○○於民國89年間受乃嘉請託施作目前位於臺南
      市○○路668巷75弄16之1號之鋼骨鐵厝1、2樓及鐵架鋼板
      棚1棟無誤，工程款項皆與乃嘉結清。」等語，有該切
      結證明書1紙在卷足稽（見原審卷第15頁、本院卷第31頁
      ），堪認證人乃嘉對於僱工施作系爭建物及每階段完工
      分期工款之支付方式、金額，甚為明瞭，其為支付施工款
      之人無疑。雖上訴人指稱：上開切結證明書上雖記載工程
      款項皆由涂乃嘉結清，但實際上涂乃嘉結清的錢也是由我
      的帳戶領取的。付給戊○○、丁○○、乙○○的費用總共
      約4、50萬元。戊○○鐵工部分是邊作邊付款，幾天就收
      一次錢，大約一次1、2萬元，戊○○都是到我工廠來找我
      收錢，我就請他進去工廠找我前妻涂乃嘉，我前妻就會去
      從我的帳戶領出好後一次付清，水泥地基的部分大約是8
      萬元左右，是我叫找前妻去領錢後交給我，由我直接交付
      給丁○○云云（見原審卷第27、28頁），並提出之合作金
      庫銀行交易明細表1份佐證（見原審卷第31頁），惟上開
      合作金庫銀行交易明細表顯示自89年3月至同年6月之系爭
      建物興建期間，均係金融卡提款，在3萬至1萬元間，3月
      間存款在1萬元左右，4月間存款最多在15萬元左右，最少
      為6萬多元，5月間存款最多在5萬元左右，最少為1萬多元
      ，6月間存款最多在15萬元左右，3天維持10萬元以上，其
      餘天數均在8萬元以下，最少為997元，足見該期間上訴人
      之經濟並非富裕，且每次提款金額額度，依經驗法則判斷
      ，應是供自己零用，非用以支付較大額度之施工款，至為
      灼然。嗣上訴人提出之互助會會員單影本（見原審卷第27
      、28頁），並變異前詞而改稱:我是89年1月份標會的，標
      得的會款為379,500元，我的會本來應該是6月份標的，因
      為蓋房子要用錢，所以我跟人家換而提早標得云云，然該
      互助會會員單僅可為上訴人參與互助會及應繳交合會金額
      之證明，尚難僅憑以認定其已標得會款用以支付系爭建物
      施作之工程款。又上開標得會款金額不小，如係儲備以供
      支付該工程款，衡情應暫先存入上開合作金庫銀行之上訴
      人帳戶方是，然該帳戶於89年6月間存款額最多1次是15萬
      元，其餘3次分別為3,295元、12,000元、2,958元，顯然
      並無該筆會款之存入，有上開合作金庫銀行交易明細表足
      稽，足見上訴人上開所述與事實不符，難予以遽信。證人
      乙○○亦附合證稱：工程中我們有碰過面，戊○○說向上
      訴人丙○○請款，但我不在現場，金額多少我不知道云云
      （見本院卷第36頁），亦不足採取。再者，設若上訴人主
      張系爭建物係其於89年3月間出資70萬元僱工興建的等情
      屬實，則該建物之興建所費不貲，衡諸情理，上訴人於90
      年3月28日與被上訴人之女乃嘉協議離婚，既約定乃
      嘉必須償還上訴人名義的匯豐信用卡全數金額及會錢10萬
      元，則上訴人對自稱出資興建系爭建物之重要財產應如何
      歸屬或折還出資之費用，自必有所計較，理應明白約定，
      然卻隻字未提，顯有悖理之處，有離婚協議書各1份在卷
      可稽（見原審卷第116頁），益徵系爭建物並非上訴人出
      資所興建的甚明。再酌以系爭建物納稅義務人、電費繳納
      人及臺南市政府都市○○道路開闢工程土地改良物協議價
      購會議通知單受文者、該改良物補償清冊中系爭建物所有
      權人，均係被上訴人，並非上訴人，有系爭建物稅籍證明
      、電費單、臺南市政府98年4月1日南市工土字第09831044
      610號開會通知單及上開改良物補償清冊等各1份在卷足按
      （見原審卷第12、16、83、84頁），足證證人乃嘉上開
      所證，足堪採信。
（四）至上訴人另提出之賀禮紀錄單，僅徵被上訴人曾因上訴人
      入厝系爭建物而給上訴人祝賀金，然入厝之祝賀乃民間社
      會之傳統習俗，參以當時上訴人與訴外人乃嘉係為夫妻
      且被上訴人為上訴人之岳父等情，則被上訴人於上訴人入
      厝系爭建物時給予賀禮金，實符合一般民間習俗之常情，
      但仍無法以此遽認系爭建物為上訴人出資所興建。上訴人
      雖又提出臺南市政府98年11月27日南市工土字第09831178
      540號函（見原審卷第64頁）以證明系爭建物為其所出資
      興建，然觀以該函文內容略以：本府預定於99年元月4日
      起施作本市東區EE-1-12M（後段）都市○○道路開闢工程
      ，台端所有地上物位於該道路上須予以拆除者，惠請配合
      拆除或遷移，以利工程施工…。逾期所有地上物及屋內財
      物未自行清除遷移，則本府視同廢棄物處理，並依法逕行
      拆除等語。依市政府該函文之內容，僅為拆除或遷移之通
      知，市政府並未針對系爭建物為何人出資興建之所有權誰
      屬之事實作認定，從而，市政府之上開函文亦無法證明上
      訴人就系爭建物有出資興建之事實。至於上訴人所提出之
      系爭建物內部照片7張，亦僅證明系爭建物內部之裝潢擺
      設情形，仍不足證明上訴人有出資興建系爭建物之事實。
六、綜上所述，上訴人所提出之上開各項證據，均無法證明其有
    出資興建系爭建物之事實，從而，上訴人請求確認系爭建物
    之所有權為其所有，自屬無據，不應准許。原審為上訴人敗
    訴之判決並無不當。上訴人上訴意旨指摘原判決不當，求予
    廢棄改判，為無理由，應予駁回。
七、本件事證已臻明確，兩造其餘攻擊防禦方法，核與判決結果
    不生影響，亦爰不一一論述，併此敘明。
八、據上論結，本件上訴為無理由，依民事訴訟法第449條第1項
    、第78條，判決如主文。
中    華    民    國    99    年     8    月    24    日
                  民事第三庭    審判長法  官  黃崑宗
                                      法  官  蘇重信
                                      法  官  王浦傑
上為正本係照原本作成。
不得上訴。
中    華    民    國    99    年    8     月    24    日
                                      書記官  廖英琇

司法院資訊處製作；財團法人民間司法改革基金會備份。
